【裁判字號】    98,聲判,8
【裁判日期】    980224
【裁判案由】    聲請交付審判
【裁判全文】
臺灣臺北地方法院刑事裁定               98年度聲判字第8號
聲  請  人
即  告訴人  丁○○
代  理  人  張金盛律師
被      告  丙○○
            甲○○
            乙○○
上列聲請人因告訴被告等偽造文書案件，不服臺灣高等法院檢察
署檢察長於民國97年12月25日97年度上聲議字第5371號駁回再議
之處分（原不起訴處分案號：臺灣臺北地方法院檢察署檢察官96
年度偵字第16408 號），聲請交付審判，本院裁定如下：
    主  文
聲請駁回。
    理  由
一、按告訴人不服上級法院檢察署檢察長或檢察總長認再議為無
    理由而駁回之處分者，得於接受處分書後10日內委任律師提
    出理由狀，向該管第一審法院聲請交付審判；法院認交付審
    判之聲請不合法或無理由者，應駁回之，刑事訴訟法第258
    條之1 、第258 條之3 第2 項前段，分別定有明文。查本件
    聲請人丁○○以被告丙○○等人涉犯偽造文書罪嫌，向臺灣
    臺北地方法院檢察署提出告訴，經該署檢察官偵查後，於民
    國97年4 月30日以96年度偵字第16408 號為不起訴處分，聲
    請人不服，聲請再議，經臺灣高等法院檢察署檢察長認再議
    無理由，於97年12月25日以97年度上聲議字第5371號駁回聲
    請人再議之聲請，聲請人於98年1 月5 日收受前揭駁回再議
    之處分書，並於同年1 月14日向本院聲請交付審判，則聲請
    人就被告聲請交付審判，程序上即為合法，合先敘明。
二、聲請交付審判意旨略以：被告丙○○為聲請人即告訴人丁○○之養子，被告乙○○、甲○○夫婦為地政士。被告丙○○
    竟與被告乙○○、甲○○共同基於偽造文書之犯意聯絡，於
    民國88年5 月29日，先由被告丙○○盜領聲請人之印鑑證明
    ，復於88年8 月9 日，被告乙○○、甲○○均明知未受聲請
    人之委任，被告乙○○竟在土地登記申請書之委任關係人欄
    內，填具自己為聲請人及其妻宋玉蘭（已歿）之代理人，且
    盜蓋聲請人之印鑑；被告甲○○則在同日偽造贈與稅案件申
    報委任書，復於88年8 月17日，承上開犯意，偽造土地贈與
    登記申請書，並盜蓋聲請人之印鑑，將聲請人所有之坐落臺
    北市○○區○○段2 小段170 地號土地之應有部分2 分之1
    及坐落於其上之房屋（門牌號碼為臺北市○○路120 巷27弄
    11 號） 之應有部分全部，以夫妻贈與名義全部申請過戶給
    聲請人之妻宋玉蘭。復於88年10月20日，被告丙○○又偽造
    切結書，並以宋玉蘭為所有權人名義，申請上開建物第一次
    所有權登記。再於92年12月10日（即於93年5 月1 日宋玉蘭
    死亡前），被告丙○○又以假買賣之方式由宋玉蘭名下，移
    轉取得上開建物、土地之所有權，嗣於94年間，被告丙○○
    向聲請人宣稱已取得上開土地、建物之所有權，聲請人始知
    悉上揭偽造文書等情，因認被告丙○○、乙○○、甲○○均
    涉有刑法第217 條之偽造印章印文罪、第216 條、第210 條
    之行使偽造私文書、第214 條之使公務員登載不實等罪嫌。
    原不起訴處分書及再議駁回處分書之認定，違反本件事實及
    經驗法則，矛盾之處甚多，原處分機關疏未調查，亦未傳訊
    重要證人，自難昭折服，爰聲請交付審判等語。
三、按告訴人不服上級法院檢察署檢察長或檢察總長認再議為無
    理由而駁回之處分者，得於接受處分書後10日內委任律師提
    出理由狀，向該管第一審法院聲請交付審判；法院認為交付
    審判之聲請不合法或無理由者，應駁回之，刑事訴訟法第25
    8 條之1 、第258 條之3 第2 項前段，分別定有明文。又刑
    事訴訟法第258 條之1 規定，告訴人得向法院聲請交付審判
    ，此乃對於「檢察官不起訴或緩起訴裁量權」制衡之一種外
    部監督機制，法院此時僅就檢察官所為不起訴或緩起訴之處
    分是否正確加以審查，以防止檢察機關濫權。依此立法精神
    ，同法第258 條之3 第3 項規定：「法院就交付審判之聲請
    為裁定前，得為必要之調查」，其所謂「得為必要之調查」
    ，係指調查證據之範圍應以偵查中曾顯現者為限，不可就新
    提出之證據再為調查，亦不可蒐集偵查卷以外之證據，否則
    將與刑事訴訟法第260 條之再行起訴規定混淆不清。又法院
    於審查交付審判之聲請有無理由時，除認為告訴人所指摘不
    利被告之事證未經檢察機關詳為調查或斟酌，或不起訴處分
    書所載理由違背經驗法則、論理法則或其他證據法則者外，
    不宜率予交付審判，亦有法院辦理刑事訴訟案件應行注意事
    項第118 項可資參照。且法院裁定交付審判，即如同檢察官
    提起公訴使案件進入審判程序，是法院裁定交付審判之前提
    ，必須偵查卷內所存證據已符合刑事訴訟法第251 條第1 項
    規定「足認被告有犯罪嫌疑」檢察官應提起公訴之情形，亦
    即該案件已經跨越起訴門檻，否則，縱或法院對於檢察官所
    認定之基礎事實有不同判斷，但如該案件仍須另行蒐證偵查
    始能判斷應否交付審判者，因交付審判審查制度並無如同再
    議救濟制度得為發回原檢察官續行偵查之設計，法院仍應依
    同法第258 條之3 第2 項前段規定，以聲請無理由裁定駁回
    。
四、經查：
（一）按犯罪事實應依證據認定之，無證據不得認定犯罪事實，
      刑事訴訟法第154 條第2 項定有明文。而事實之認定，應
      憑證據，如未能發現相當證據，或證據不足以證明，自不
      能以推測或擬制之方法，以為裁判基礎。又認定不利於被
      告之事實，須依積極證據，苟積極證據不足為不利於被告
      事實之認定時，即應為有利於被告之認定，更不必有何有
      利之證據。而認定犯罪事實所憑之證據，雖不以直接證據
      為限，間接證據亦包括在內；然而無論直接或間接證據，
      其為訴訟上之證明，須於通常一般之人均不致有所懷疑，
      而得確信其為真實之程度者，始得據為有罪之認定，倘其
      證明尚未達到此一程度，而有合理之懷疑存在，致無從為
      有罪之確信時，即應為無罪之判決。再者，告訴人之告訴
      ，係以使被告受刑事訴追為目的，是其陳述是否與事實相
      符，仍應調查其他證據以資審認（最高法院30年度上字第
      816 號、40年度臺上字第86號、52年度臺上字第1300號、
      76年度臺上字第4986號判例意旨參照）。
（二）訊據被告乙○○固坦承有代辦前揭上開土地移轉登記之手
      續，惟堅決否認涉有前開偽造文書犯嫌，辯稱：承辦不動
      產移轉登記業務時，均會先跟委託人確認真意後，才辦理
      移轉登記，上開建物、土地係於87年10月經過臺北市政府
      開會決議後，才能辦理建物所有權第1 次登記，當時還承
      辦該地段其他住戶之登記作業，均依上開原則辦理，不可
      能且沒有必要去偽造文書等語；被告丙○○則辯稱：其母
      宋玉蘭聲稱聲請人確實同意將2 分之1 房地贈與給宋玉蘭
      ，之後伊才於92年間向宋玉蘭購買上開建物、土地之所有
      權，並無偽造文書等語；另被告甲○○前經檢察官傳喚均
      未到庭。經查：
    1.按申請印鑑登記、變更登記及印鑑證明，應以書面向印鑑
      登記機關為之，並應由當事人或其受委任人填具申請書並
      繳驗國民身分證，申請辦理，由其受委任人申請者，並應
      附繳委任書，印鑑登記辦法第7 條規定甚明，故由此規定
      可知，申請印鑑證明雖非必由申請人本人為之，然須繳附
      委任書及代理人之國民身分證等文件，始能由代理人為之
      。而本院審閱卷附之印鑑登記證明（即印鑑證明）申請書
      ，其上僅有聲請人丁○○之簽名及其國民身分證影本，並
      無委任書及代理人之身分證明文件在內，足堪認上開印鑑
      證明確為告訴人親自前往辦理申請，並非委任代理人為之
      無誤。又查聲請人前於88年5 月9 日，確曾親自前往臺北
      市信義區戶政事務所辦理印鑑變更登記等情，為聲請人所
      不否認，且有該印鑑變更登記申請書1 份在卷可憑，則聲
      請人雖指訴上開印鑑證明為被告丙○○所盜領，惟聲請人
      於該印鑑證明申請書上之簽名與其在上開印鑑變更登記申
      請書上親為之簽名，經送鑑定後，認前後兩者上所載聲請
      人「丁○○」簽名、筆跡均相符，有內政部警政署刑事警
      察局96年1 月12日刑鑑字第0960002979號鑑定書在卷可稽
      ，益徵上開印鑑證明確係聲請人本人親自前往辦理並領取
      無誤。綜上，告訴人前揭部分之指訴，應與實情未盡相符
      ，尚難採信。
    2.其次，聲請人次雖指訴被告丙○○偽造切結書，將上開建
      物、土地登記為宋玉蘭所有，復以假買賣方式自宋玉蘭處
      移轉所有權，並辦妥所有權移轉登記云云。經查，被告丙○○係於92年12月9 日以新臺幣210 萬1,400 元之價格向
      宋玉蘭購入上開建物、土地等情，有不動產買賣契約書1
      份附卷可稽，又被告丙○○已依法定程序辦理上開建物、
      土地之移轉登記完畢，且完納相關稅捐費用等情，亦有土
      地登記申請書、買賣契約書、土地及建物所有權狀、93年
      度土地增值稅、房屋稅、契稅繳款書等件在卷可憑，足認
      被告丙○○所辯與宋玉蘭間確有買賣事實等語，非全然無
      據，況聲請人於上開建物、土地辦理所有權移轉登記完成
      8 年後，始具狀指訴被告3 人等涉嫌偽造文書，已不符常
      理，且聲請人若仍係所有權人，當有繳交相關稅捐之義務
      ，則聲請人過去多年已未曾繳納年度地價稅或房屋稅，何
      以會未發覺上開建物、土地之所有權已經移轉或變動，並
      及時究明真相，以為救濟，再再實與常情未符。再者，宋
      玉蘭業已死亡，已無從傳喚到庭調查系爭房地當時買賣及
      移轉登記之詳情為何，而聲請人及其告訴代理人於97年1
      月18日偵查時，亦均曾向檢察官表明無法確認被告丙○○
      是否涉案等語（見臺灣臺北地方法院檢察署96年度偵字第
      16408 號卷第37頁），又告訴人就此部分於偵查中並未提
      出其他相關事證以供查證。是以，自難僅憑告訴人之片面
      指訴及臆測，遽為不利被告丙○○之事實認定。
    3.末查被告乙○○、甲○○曾於88年8 月9 日代理聲請人與
      宋玉蘭辦理上開土地移轉登記、申辦贈與稅手續等情，亦
      有卷附土地登記申請書、贈與稅案件申報委任書各1 份附
      卷可證，雖聲請人另指訴其未曾委任被告乙○○、甲○○
      辦理上開手續云云，惟衡諸常情，一般人於申請印鑑證明
      之後，均會謹慎、妥善保管，絕無擅自交付他人之理，是
      在土地登記申請書及贈與稅案件申報委託書上所附之告訴
      人印鑑證明，倘若非告訴人交付宋玉蘭後再交給被告乙○○，或直接由聲請人交付與被告乙○○，則身為地政士之
      被告乙○○、甲○○夫婦何以持之申辦土地登記事宜，且
      印鑑證明之用途通常係作為不動產登記之用，若非基於辦
      理不動產移轉登記之目的，聲請人何須自行申請印鑑證明
      。又被告乙○○、甲○○2 人與聲請人素不相識，若未曾
      受聲請人委任，且確認委託人有移轉土地所有權之真意，
      實無自行偽造委託書而代辦上開事宜之理。綜上，聲請人
      前揭部分之指訴，顯與常情不符，則是否可採，非屬無疑
      。
五、綜上所述，依據本件在偵查中已顯現之證據，均仍不足以證
    明被告等人有聲請人所指訴之上開犯罪嫌疑，至於聲請人在
    本件仍聲請傳喚之證人，前業經檢察官審酌並無查證之必要
    ，且依據前揭說明，本院並無由另行調查偵查卷內未存之證
    據。從而，原檢察官及臺灣高等法院檢察署檢察長審酌偵查
    卷內現存之證據後，所為之不起訴處分及駁回再議處分，並
    未違反事實及經驗法則，於法自無違誤。聲請意旨仍執陳詞
    ，以原處分有違背法令之情形，據以指摘原處分違法，而聲
    請交付審判，為無理由，應予駁回。
六、據上論斷，依刑事訴訟法第258 條之3 第1 項、第2 項前段
    ，裁定如主文。
中    華    民    國    98    年    2     月    24    日
                  刑事第十七庭  審判長法  官  劉煌基
                                      法  官  劉秀君
                                      法  官  葉力旗
上正本證明與原本無異。
本裁定不得抗告。
                                      書記官  林碧華
中    華    民    國    98    年    2     月    25    日


司法院資訊處製作；財團法人民間司法改革基金會備份。
